【裁判字號】    92,上易,3087
【裁判日期】    921125
【裁判案由】    傷害
【裁判全文】
臺灣高等法院刑事判決                          九十二年度上易字第三０八七號
    上  訴  人  臺灣板橋地方法院檢察署檢察官
    被      告  甲○○
    選任辯護人  蕭元亮  律師
右上訴人因傷害案件，不服臺灣板橋地方法院九十二年度易字第一四五四號，中華民
國九十二年九月二日第一審判決（起訴案號：臺灣板橋地方法院檢察署九十一年度偵
字第一六八九七號），提起上訴，本院判決如左：
    主      文
原判決撤銷。
甲○○因過失傷害人，處拘役貳拾日，如易科罰金，以佰元折算壹日。緩刑貳年。
    事      實
一、甲○○與趙森（已於九十一年七月十八日死亡）之妻乙○○係臺北縣中和市四
    號公園元極舞社團老師。於民國九十一年一月五日十七時五十分許，在臺北縣中
    和市四號公園內，甲○○與乙○○因舞蹈經費問題發生爭執，趙森見狀亦上前
    爭論並雙手朝甲○○揮動，甲○○應注意以手推向趙森，將造成趙森倒地致
    身體受傷，竟能注意復疏於注意，於趙森雙手向前揮動之際，徒手上前推向趙
    森身體，趙森頓時後仰倒地，致受有頭部外傷併枕部擦傷及腦震盪之傷害。
二、案經趙森、乙○○提出告訴，由臺北縣政府警察局中和分局報告臺灣板橋地方
    法院檢察署檢察官偵查起訴。
    理      由
一、訊據被告甲○○矢口否認有何傷害犯行，於原審及本院辯稱：當時渠為經費之事
    與乙○○溝通之際，告訴人趙森走過來，並且揮舞雙手，看起來要打渠的樣子
    ，故渠出手一擋，他就站不住往後退坐在地上，渠旋即與學生共同將告訴人趙
    森送醫救治，當時告訴人送醫時意識猶清醒，渠於趙森出院後，猶攜帶水果及
    紅包慰問，告訴人亦未表追究之意，僅表示大家好好相處就好了云云。經查：
    (一)告訴人趙森於九十一年一月五日送醫治療時，身體受有頭部外傷併枕部擦傷
      及腦震盪之傷害，有診斷證明書及天主教耕莘醫院永和分院九十二年耕永字第
      ０三三七號函附件在卷可稽（偵查卷第九、十九、三十頁），復據告訴人趙
      森於警詢中指稱遭被告甲○○推倒受傷（偵查卷第三頁反面、第四頁），並經
      告訴人乙○○於偵查、原審中迭次指訴明確。
    (二)告訴人趙森固於警詢中指稱「甲○○聽見這些話，不高興就衝過來朝我胸部
      用力推了一下，後又衝過來推了第二下，我就摔倒在地暈過去。」 (偵查卷第
      三頁反面、第四頁），告訴人乙○○於偵查及原審分別陳稱「當時我先生雙手
      放在大衣口袋內，『於』連續推我先生三次，致他跌倒，當時我先生整個人往
      後仰倒下，頭部直接撞擊地面。」、「被告說我先生說在說什麼，就突然跑過
      去推了我先生三下，因為我先生兩手是插在口袋裡面，等到推到第三下時，我
      先生就跌倒在地了。」（偵查卷第十四頁反面；原審卷第十八頁），證人陳鴻
      佳亦於偵查中證稱「『於』突然從我右前方走『趙』，用右手推『趙』左邊肩
      膀，接著用右手又推肩膀一次，最後用雙手推『趙』的肩膀，結果『趙』整個
      人向後仰倒。」（偵查卷第八二頁反面），核告訴人趙森、乙○○就遭被告
      推倒時機所為指述，暨告訴人趙森與證人陳鴻佳就被告推向告訴人趙森身
      體部位之指證，均非一致，自難片面採為不利於被告認定之依據。
    (三)據證人彭菊媛於原審到庭證稱「我是在八十九年七月份就參加元極舞，是由幾
      位老師一起合組的，當時於忠良與乙○○小姐都在，一月五日的事情，因為我
      們是合法社團，所以有向市公所申請補助，我們若出去活動的話，市公所都會
      給付活動費用，別的社團都已經領到了，而我們同學們都要自掏腰包，所以我
      們認為會長乙○○管理財務有不清楚的情形，因為我們有很多人員反應，於老
      師認為應該有專人管理財務，一月五日當天約有三、四十人在場，於老師就跟
      我過去與鄭老師一起說要找人來管理財務，結果鄭老師說沒有多少錢，不太贊
      成找專人來管理財務，當我們在講這件事情時，趙先生距離我們約五、六公尺
      走過來，手有揮動，我並沒有注意他有講什麼，當他手在揮動時，於老師有用
      右手擋住他的手，有碰到趙先生的手臂，但不知道何原因，趙先生就坐在地上
      ，人有倒下碰到地上。」（原審卷第三七頁），另證人陳澄清於原審證稱「我
      是看到鄭老師與於老師在講話，結果我就看到趙先生走過去，手有比著他們，
      我也有看到於老師將手抬起來。」（原審卷第九二頁反面），證人洪環於原審
      則證稱「我與於老師他們距離約三、五公尺，他們在吵的時候，我沒有看到，
      我是看到於老師用手推趙先生，我不記得是用單手或雙手推，是看到趙先生就
      跌倒在地上。」（原審卷第九三頁反面），另證人楊徐上妹於原審亦到庭具結
      證稱「趙先生有比手畫腳，於老師就用手去擋他，當時趙先生是用比的，並沒
      有要打人的意思，於老師就用右手去擋，可能是因為年紀大了，就會跌坐在地
      上，頭有往後仰，但是當時他還是清醒的，他們馬上就叫計程車到醫院，於老
      師也有扶趙先生去醫院。」（原審卷第四四頁），上開情節，核與被告於警詢
      、偵查時所供「趙先生見我過去，他又走過來兩人面對，他雙手朝我推過來，
      我單手推過去，兩人手掌一碰，趙先生就連退二、三步，屁股坐倒在地。」、
      「是他雙手朝我推來，我單手推過去‧‧‧。」、「『趙』以雙手向我推過來
      ，我用右手推開他的雙手，『趙』就往後跌倒，當時是屁股先著地，然後頭有
      輕撞地面。」（偵查卷第六頁、第七頁、第十五頁）暨原審時所為供述情節（
      原審卷第十六頁、第九五頁）相符，自足徵被告所為辯解，並非無據。
    (四)依諸右揭客觀事證，被告係於趙森舉手揮動之際，抬手推回造成趙森倒地
      ，雖不足以證明被告於以手推回時具有傷害趙森身體之故意。惟查，趙森
      係九年一月二十三日出生，有其年籍資料在卷可憑，當時年齡已近八十二歲，
      被告於推回趙森時，主觀上雖無加害趙森之意圖，然自應注意該動作將有
      造成高齡之趙森倒地受傷之虞，而衡諸當時客觀狀況，被告並非不能注意，
      復疏於注意，猶率然出手推回致造成趙森倒地受傷，其所具有過失行為，至
      屬灼然，而告訴人趙森身體所受右揭傷害，與被告過失行為之間，具有相當
      因果關係，被告過失致人受傷行為，至臻明確。
    綜右事證，被告所為右揭辯解，並不足以據以免其刑責，被告右揭犯罪行為，已
    經證明，應依法論科。
二、核被告右揭行為，係犯刑法第二百八十四條第一項過失傷害罪；公訴人雖認被告
    行為係犯刑法第二百七十七條第一項普通傷害罪，惟依右揭事證，被告行為時並
    未具有傷害趙森之故意，惟因被告所實施客觀社會基本事實相同，起訴法條應
    予變更。
三、原審法院經審理結果，認被告確有造成告訴人趙森身體受傷行為而予以論罪科
    刑，固非全屬無見。惟查，被告行為應構成過失傷害罪，原審論以普通傷害罪，
    自有未合，檢察官以被告尚未與告訴人乙○○和解，原審諭知緩刑不當為由，指
    摘原審判決不當而提起上訴，固非有據，惟原審判決既有右揭可議，仍應由本院
    將原審判決撤銷並予以改判。爰審酌被告品行、智識程度、與被害人關係、犯罪
    手段，及犯罪後尚能坦承犯罪然迄未與告訴人趙森之配偶和解等一切情狀，量
    處如主文第二項所示之刑，並諭知如易科罰金之折算標準。末查，被告前未曾受
    有期徒刑以上刑之宣告，有本院被告全國前案紀錄表乙份附卷為憑，其因一時失
    慮，偶罹刑典，事後已坦承犯行，深具悔意，經此偵查審理程序及刑之宣告後，
    應知警惕而無再犯之虞，本院認其所受刑之宣告，以暫不執行為適當，爰併予以
    宣告緩刑二年，用啟自新。
據上論斷，應依刑事訴訟法第三百六十九條第一項前段、第三百六十四條、第二百九
十九條第一項前段、第三百條，刑法第二百八十四條第一項、第四十一條第一項、第
七十四條第一款，罰金罰鍰提高標準條例第一條前段、第二條判決如主文。
本案經檢察官吳慎志到庭執行職務
中    華    民    國      九十二      年     十一     月     二十五     日
                            臺灣高等法院刑事第十九庭
                                審判長法  官  許  國  宏
                                      法  官  洪  光  燦
                                      法  官  林  勤  純
右正本證明與原本無異
本判決不得上訴
                                      書記官  葉  瑩  庭
中    華    民    國      九十二      年     十一     月     二十五     日
附錄本案論罪科刑法條全文：
刑法第二百八十四條
因過失傷害人者，處六月以下有期徒刑、拘役或五百元以下罰金，致重傷者，處一年
以下有期徒刑、拘役或五百元以下罰金。
從事業務之人，因業務上之過失傷害人者，處一年以下有期徒刑、拘役或一千元以下
罰金，致重傷者，處三年以下有期徒刑、拘役或二千元以下罰金。


司法院資訊處製作；財團法人民間司法改革基金會備份。
